【裁判字號】    92,簡,68
【裁判日期】    920630
【裁判案由】    綜合所得稅
【裁判全文】
臺中高等行政法院判決                                九十二年度簡字第六八號
  原      告  甲○○
  被      告  財政部台灣省中區國稅局
  代  表  人  乙○○
  訴訟代理人  丙○○
右當事人間因綜合所得稅事件，原告不服財政部中華民國九十二年三月四日台財訴字
第○九一○○六二四九三號訴願決定，提起行政訴訟，本院判決如左︰
    主  文
原告之訴駁回。
訴訟費用由原告負擔。
    事  實
一、事實摘要：原告民國（下同）八十七年度綜合所得稅結算申報，經被告以未將其
    配偶黃瑞明之所得合併申報，乃將其配偶黃瑞明八十七年度之綜合所得合併課稅
    ，核定綜合所得總額為新台幣（下同）八六五、八○七元，綜合所得淨額為三九
    二、八○七元，補徵稅額計一二、三三八元。原告不服，主張因與配偶黃瑞明已
    分居，請求將配偶所得應繳之稅捐予以減列，申請復查，未獲變更，提起訴願，
    亦遭決定駁回，遂提起行政訴訟。
二、原告起訴主張：(一)所得稅法第十五條規定並未明文由夫或妻申報，是分居之夫妻
    基於對等原則，應各自繳納所得稅才合乎憲法第七條之平等原則。(二)依行政程序
    法第九條規定，行政機關就該管行政程序，應於當事人有利及不利之情形，一律
    注意。本件原告已依限提出房屋稅、地價稅繳款收據及前配偶與原告本人之戶口
    名簿影本等可證明於八十七年至八十八年間夫妻業已分居之證據，惟被告不予認
    定，又要求原告提出里長證明或法院判決書，卻未注意原告夫妻感情失和分居，
    業已非常難堪，又如何會到處張揚，且里長是誰，里民大半不知，則原告如何取
    得里長證明或法院判決？(三)依行政程序法第四條規定，行政行為應受法律及一般
    法律原則之拘束。被告僅依財政部所頒之函釋，即要求原告補繳八十七年度綜合
    所得稅，實有違法律保留原則。(四)最高行政法院九十年度判字第一七○四號判決
    所稱：「行政法所謂『不當聯結禁止原則』，乃行政行為對人民課以一定之義務
    或負擔，或造成人民其他之不利益時，其所採取之手段，與行政機關所追求之目
    的間，必須有合理之聯結關係存在，若欠缺此聯結關係，此項行政行為即非適法
    。」是被告依據財政部之函釋，擴張解釋所得稅法第十五條規定，有違不當聯結
    禁止原則。且被告光想便宜行事，不思向欠稅之人徵收稅款，反向原告催繳，也
    違反必要性原則。又被告要求原告全部負擔所欠款，更違反過度禁止原則。(五)夫
    妻分居，雙方互不往來、音訊全無，如何得知對方所得多少、是否已依法誠實申
    報所得？被告既能查得原告前配偶之八十七年度所得，且明知其未申報綜合所得
    稅，為何被告不直接向其補徵所欠稅款，反而要求原告代為補繳，顯然有違實質
    正當性，顯失租稅公平原則。且被告為達補稅目的而便宜行事，逕要求原告補繳
    前配偶所欠之稅款，對原告有利之處理方式未積極充分衡量事實與法律情狀，有
    違充分衡量原則。(六)被告但求便宜行事，根據財政部之函釋，即要求原告負責補
    稅，顯失公務員積極任事服務百姓之義務，實已逾越母法授權範圍，違反禁止差
    別待遇原則。又被告既能取得原告前配偶之所得資料，必能得知其住址何在，直
    接向其徵稅即可，被告反要求原告負責，此涉及被告執行徵稅之技巧及惰勤問題
    ，顯已怠忽公務員積極任事之義務。(七)依經驗法則判斷，於八十八年辦妥離婚者
    ，應可推定於八十七年間夫妻業已失和、分居之事實為可能存在，被告不從對人
    民有利之處理方式積極作為，執意要求原告全額補稅，有違比例原則。依行政程
    序法第七條第二款規定：「有多種同樣能達成目的之方法時，應選擇對人民權益
    損害最少者。」為祈本案早日解決，原告已主動依個人所得金額占夫妻所得總額
    比例補繳稅款等情，爰求為判決撤銷訴願決定及原處分。被告則以原告八十七年
    度綜合所得稅結算申報，漏未申報其配偶黃瑞明之薪資所得六六一、八○七元，
    案經查獲，原查遂將其配偶所得合併課稅後發單補徵稅額一二、三三八元。原告
    八十七年度綜合所得稅結算申報時，以其本人為納稅義務人，並未於結算申報書
    上填載配偶姓名、身分證統一編號及出生年次等資料，且漏未申報其配偶黃瑞明
    之各項所得（其配偶本身並未單獨辦理結算申報），而申報書上亦未註記分居字
    樣，被告乃以九十一年三月二十日以中區國稅法字第○九一○○一六六八四號函
    ，請原告提示有分居事實之客觀證明文件供核，經原告函復檢附八十七年度房屋
    稅及地價稅繳款書影本，內載地址皆為不同地點，可資證明當年度居無定所，確
    實已與前夫分居等情，惟該房屋稅、地價稅繳款書資料尚難以證明確有分居之事
    實，是本件既查無原告與其配偶於系爭年度有分居之事實，自無法依財政部七十
    六年三月四日財稅字第七五一九四六三號函釋按夫妻所得總額比例分別發單補徵
    。再者，依戶籍資料，原告與其配偶於八十八年七月二十三日辦理離婚登記，離
    婚生效日應自八十八年七月二十三日起算，故八十七年度雙方之婚姻關係仍存續
    中，被告原核定依所得稅法第十五條第一項規定，將原告配偶之所得併課原告當
    年度綜合所得稅，尚無違誤為辯，求為判決駁回原告之訴。
三、按「凡有中華民國來源所得之個人，應就其中華民國來源之所得，依本法規定，
    課徵綜合所得稅。」、「本法稱納稅義務人，係指依本法規定，應申報或繳納所
    得稅之人。」、「納稅義務人之配偶，及合於第十七條規定得申報減除扶養親屬
    免稅額之受扶養親屬，有前條各類所得者，應由納稅義務人合併報繳。」為所得
    稅法第二條第一項、第七條第四項及第十五條第一項定有明文。是有中華民國來
    源所得且有配偶之納稅義務人，於綜合所得稅申報時，必須就配偶之所得合併報
    繳，此規定乃以減少申報及稽徵件數，節省徵納雙方勞費為目的，就合併申報之
    程序而言，為增進公共利益所必要，與憲法尚無牴觸，司法院釋字第三百十八號
    解釋理由書著有明文。次按「夫妻分居，如已於綜合所得稅結算申報書內載明配
    偶姓名、身分證統一編號，並註明已分居，分別向其戶籍所在地稽徵機關辦理結
    算申報，其歸戶合併後全部應納稅額，如經申請分別開單者，准按個人所得總額
    占夫妻所得總額比率計算，減除其已扣繳及自繳稅款後，分別發單補徵。」業經
    財政部七十六年三月四日台財稅字第七五一九四六三號函釋在案，已考慮及納稅
    義務人遇有夫妻分居、不明配偶所得，無從合併報繳綜合得稅之情形，而就上開
    所得稅法第十五條第一項規定為較寬鬆之解釋，僅賦予納稅義務人註明配偶姓名
    、身分證統一編號及已分居等事項之義務，用以分別非因分居而有漏報之情形，
    自可資援用。經查，本件原告於辦理八十七年度綜合所得稅結算申報時，尚未與
    黃瑞明離婚，仍為有配偶之納稅義務人，卻以其本人為納稅義務人，並未於結算
    申報書上填載配偶姓名、身分證統一編號及出生年次等資料，有原簡式申報表附
    卷可稽，且漏未申報其配偶黃瑞明之各項所得，而申報書上亦未註記分居字樣，
    顯已違反所得稅法第十五條第一項之規定，案經被告查獲，以其漏未申報其配偶
    之各項所得，乃將其配偶所得合併課稅後發單補徵稅額一二、三三八元，於法自
    無不合。原告起訴雖為前揭主張，惟查：(一)所得稅法第十五條第一項規定有配偶
    之納稅義務人，於綜合所得稅結算申報時，即有就配偶之所得合併報繳之作為義
    務，此納稅義務人係指凡有中華民國來源所得而依所得稅法應申報或繳納所得稅
    之個人，若為夫，即有就妻之所得合併報繳之作為義務；若為妻，即有就夫之所
    得合併報繳之義務；夫妻兩人均為納稅義務人者，均有申報所得之作為義務，自
    可協調由一方為出名納稅義務人即可，並無於條文中明定由夫或妻申報之必要，
    此立法目的已如前述，與憲法第七條平等原則無涉。原告主張所得稅法第七條並
    未規定由夫或妻申報及有違憲法第七條平等原則乙節，揆諸上開說明，顯屬對法
    令之誤解。(二)又分居之夫妻可依財政部七十六年三月四日台財稅字第七五一九四
    六三號函釋辦理綜合所得稅申報，已如前述。原告未依前揭規定及函釋辦理綜合
    所得稅申報，自不得於遭被告查獲後，反據而主張被告違反行政程序法第九條注
    意當事人有利及不利原則。且原告於申報時為有配偶之納稅義務人，即有就其配
    偶之所得合併報繳之作為義務，乃所得稅法第十五條第一項所明定，惟原告主張
    被告係根據財政部所頒函釋即要求原告補繳系爭稅款，有違法律保留原則、充分
    衡量原則、禁止差別待遇原則；被告擴張解釋所得稅法第十五條規定，有違不當
    聯結禁止原則；被告光想便宜行事，不思向原告之配偶徵收，反向原告催繳全部
    款，也違反必要性原則、過度禁止原則、實質課稅原則、公務員積極任事服務百
    姓義務及比例原則等情，揆諸前揭法令及說明，仍屬對前揭法令之誤解，均無理
    由。
四、綜上所述，原處分核無違誤，訴願決定予以維持亦無不合，原告聲明求為撤銷，
    為無理由，應予駁回。
據上論結，本件原告之訴為無理由，爰依行政訴訟法第二百三十六條、第一百九十五
條第一項後段、第九十八條第三項前段，判決如主文。
中    華    民    國    九十二      年      六        月      三十      日
                 臺 中 高 等 行 政 法 院   第 二 庭
                                審 判 長 法      官  胡  國  棟
                                         法      官  林  秋  華
                                         法      官  王  德  麟
右正本證明與原本無異
如不服本判決，應於判決送達後二十日內，以本訴訟事件所涉及之法律見解具有原則
性者，始得向本院提出上訴狀並表明上訴理由，經最高行政法院許可，否則不得上訴
；如於本判決宣示後送達前提起上訴者，應於判決送達後二十日內補提上訴理由書（
均應依對造人數提出繕本）。
提起上訴應預繳送達用雙掛號郵票拾份（每份三十四元）。
中    華    民    國    九十二      年      六        月    三十        日
                                        法院書記官  邱  吉  雄


司法院資訊處製作；財團法人民間司法改革基金會備份。
